【裁判字號】    98,審易,669
【裁判日期】    981216
【裁判案由】    業務侵占
【裁判全文】
臺灣新竹地方法院刑事判決             98年度審易字第669號
公  訴  人  臺灣新竹地方法院檢察署檢察官
被      告  庚○○
上列被告因業務侵占案件，經檢察官提起公訴（98年度偵緝字第
580 號），經被告於本院準備程序中，就被訴事實為有罪之陳述
，經告知被告簡式審判程序之旨，並聽取檢察官、被告之意見後
，經本院進行簡式審判程序，本院判決如下：
    主    文
庚○○連續犯業務侵占罪，處有期徒刑拾月。緩刑年。
    犯罪事實
一、庚○○自民國91年10月14日起至95年2 月22日止任職於「新
    光人壽保險股份有限公司」（以下簡稱「新光人壽公司」）
    新苗駐區新昌收費處擔任組長，負責招攬保險、代收保險費
    等業務，為從事業務之人。竟基於意圖為自己不法所有之概
    括犯意，連續自94年8 月19日起至95年2月4日止，先後於如
    附表編號一至七所示之時間、地點，利用向公司客戶己○○
    、辛○○、丙○○、戊○○、甲○○、壬○○、丁○○等人
    收取保險費之機會，將前開客戶應給付予「新光人壽公司」
    之保險費，合計新臺幣（下同）62萬4,000 元，以變易持有
    為所有之意思，均予以侵占入己，供己花用。嗣經己○○等
    人投訴，「新光人壽公司」清查客戶貨款繳交情形後，始查
    悉上情。
二、案經「新光人壽公司」訴由臺灣新竹地方法院檢察署檢察官
    偵查起訴。
    理    由
一、程序部分：
    按除被告所犯為死刑、無期徒刑、最輕本刑為3 年以上有期
    徒刑之罪或高等法院管轄第一審案件者外，於前條第1 項程
    序進行中，被告先就被訴事實為有罪之陳述時，審判長得告
    知被告簡式審判程序之旨，並聽取當事人、代理人、辯護人
    及輔佐人之意見後，裁定進行簡式審判程序，刑事訴訟法第
    273條之1第1 項定有明文。本件被告庚○○所犯係死刑、無
    期徒刑、最輕本刑為3 年以上有期徒刑以外之罪，其於準備
    程序中就被訴事實為有罪之陳述，經告知簡式審判程序之旨
    ，並聽取公訴人及被告庚○○之意見後，本院認為適宜進行
    簡式審判程序，合先敘明。
二、認定被告庚○○犯行所憑之各項證據：
（一）被告庚○○於偵查中及本院準備程序、簡式審判程序時之
      自白。其稱：伊自91年10月14日起至95年2 月22日止在新
      光人壽公司新苗駐區新昌收費處擔任組長，負責招攬保險
      及代收保險費等業務，但於任職期間將公司客戶己○○、
      辛○○、丙○○、戊○○、甲○○、壬○○及丁○○等人
      所繳交之保費供己花用，並未繳回公司等語（見98年度偵
      緝字第580 號偵查卷第13頁，本院卷第25、28、29頁）。
（二）告訴代理人乙○○於偵查中及本院準備程序、簡式審判程
      序時之指訴。其稱：被告庚○○原任職告訴人新光人壽公
      司新苗駐區新昌收費處，擔任組長職務，但因公司保戶反
      應其於任職期間有侵占保戶所交付之保費及貸款共計62萬
      4,000 元等語（見98年度他字第2087號偵查卷第1 、2 頁
      ，本院卷第25頁）。
（三）客戶己○○、辛○○、丙○○、戊○○、甲○○、壬○○
      、丁○○等人出具之保戶聲明書、丙○○及戊○○之保險
      費預收款收據及壬○○、辛○○繳費收據各1 份（見98年
      度他字第2087號偵查卷第4至23頁）。
（四）綜上所述，本件事證業臻明確，被告庚○○上揭犯行至堪
      認定，應依法予以論科。
四、新舊法比較：
    被告庚○○行為後，刑法部分條文已於94年2月2日修正公布
    ，並自95年7月1日施行。依修正後刑法第2條第1項規定：「
    行為後法律有變更者，適用行為時之法律。但行為後之法律
    有利於行為人者，適用最有利於行為人之法律。」，此條規
    定與刑法第1 條罪刑法定主義契合，係規範行為後法律變更
    所生新舊法律比較適用之準據，是刑法第2 條本身雖經修正
    ，尚無比較新舊法之問題，應一律適用裁判時之現行刑法第
    2 條，以決定適用之刑罰法律，合先敘明。又本次修正涵蓋
    之範圍甚廣，故比較新舊法時，應就罪刑有關之共犯、牽連
    犯、連續犯、有無累犯加重、自首減輕暨其他法定加減原因
    與加減例等一切情形，綜其全部罪刑之結果而為比較，復有
    最高法院95年5月23日95年第8次刑庭會議決議可資參照。茲
    就本案有關之法條修正比較適用如下：
（一）查刑法第56條連續犯之規定，業於94年1月7日修正公布刪
      除，並於95年7月1日施行，則被告庚○○之犯行，因行為
      後新法業已刪除連續犯之規定，此刪除雖非犯罪構成要件
      之變更，但顯已影響行為人刑罰之法律效果，自屬法律有
      變更，依刑法第2條第1項規定，比較新、舊法結果，仍應
      適用最有利於被告庚○○之行為時法律即廢止前刑法第56
      條連續犯之規定。
（二）又被告庚○○行為時之易科罰金折算標準，依廢除前罰金
      罰鍰提高標準條例第2條前段規定，就其原定數額提高為1
      百倍折算1 日，則被告庚○○行為時之易科罰金折算標準
      ，應以銀元3 百元即新臺幣9百元折算1日，惟94年2月2日
      修正公布，95年7月1日施行之刑法第41條第1 項前段則規
      定：「犯最重本刑為五年以下有期徒刑以下之刑之罪，而
      受六個月以下有期徒刑或拘役之宣告者，得以新臺幣一千
      元、二千元或三千元折算一日，易科罰金。」，經比較結
      果，94年2月2日修正公布刑法第41條並非較有利於被告庚○○，故仍應依行為時之法律即修正前刑法第41條之規定
      ，有利於被告庚○○。
（三）綜合上述各條文修正前後之比較，揆諸修正後刑法第2 條
      第1 項規定之「從舊從輕」原則及前揭最高法院決議意旨
      ，修正後之規定並非較有利於被告庚○○，爰依刑法第2
      條第1 項前段規定，適用行為時即修正前之刑法，對被告
      庚○○較為有利。
三、論罪科刑：
（一）論罪：核被告庚○○係從事招攬保險、代收保險費等業務
      ，為從事業務之人，卻未將如附表編號一至七所示公司客
      戶繳交之保費繳回公司，反予以侵占挪作己用，故核被告
      庚○○本件所為，係犯刑法第336 條第2 項之業務侵占罪
      。
（二）連續犯：又被告庚○○於如附表編號一至七之7 次業務侵
      占犯行，均時間相近、犯罪手法雷同、所犯均為構成要件
      相同之罪名，顯均係基於概括的犯罪故意所為，屬於連續
      犯，依照廢除前刑法第56條規定論以一罪，並依法加重其
      刑度。
（三）量刑：爰審酌被告庚○○前無任何刑事案件紀錄，有臺灣
      高等法院被告前案紀錄表1 份在卷可參，足徵素行良善，
      然其既受告訴人新光人壽公司所託，負責招攬保險、代收
      保險費等業務，卻未能恪盡職守，逕將應繳交公司之客戶
      保費共計62萬4,000 元予以侵占，造成告訴人新光人壽公
      司名譽、財務受損，惟念其犯後坦認犯行，事後並與告訴
      人新光人壽公司於98年12月14日已達成和解，被告庚○○
      除於和解當日先行給付告訴人新光人壽公司20萬元外，另
      自99年1月25日起迄至100年8月25日止，每月給付2萬元，
      100年9月25日給付2萬4,000元至告訴人新光人壽公司所立
      之帳戶，並開具票面金額2 萬元之本票20張、2萬4,000元
      之本票1 張供作擔保直至付清為止等情，有雙方成立之和
      解書1 份附卷可稽（見本院卷第30頁），態度尚佳等一切
      情狀，量處如主文所示之刑，以示懲儆。
（四）不予減刑之敘明：按中華民國九十六年罪犯減刑條例第5
      條規定：「本條例施行前，經通緝而未於中華民國96年12
      月31日以前自動歸案接受偵查、審判或執行者，不得依本
      條例減刑。」，細繹其意旨，經通緝而未於96年12月31日
      以前自動歸案接受偵查、審判或執行者，不得依該條例減
      刑。查被告庚○○本件業務侵占犯行雖係在96年7 月16日
      該條例施行前，但其經臺灣新竹地方法院檢察署檢察官依
      法傳喚、拘提均無著，故經臺灣新竹地方法院檢察署於95
      年12月8 日以竹檢威偵仁緝字第1546號為通緝，嗣為警於
      98年10月6 日晚間9 時30分許在臺中縣大肚鄉○○路2 號
      前緝獲等情，此有臺灣新竹地方法院檢察署95年12月8 日
      竹檢威偵仁緝字第1546號併案通緝書、98年10月9 日竹檢
      國偵仁銷字第1431號撤銷通緝書及臺中縣警察局烏日分局
      98年10月7 日中縣烏警偵字第0980005449號通緝案件移送
      書各1 份在卷可稽（見95年度偵字第6567號偵查卷第11
      、12頁，98年度偵緝字第580 號偵查卷第1 、16頁）。揆
      諸上開法條規定，被告庚○○既於上開減刑條例施行前經
      臺灣新竹地方法院檢察署發佈通緝，復未於96年12月31
      日以前自動歸案接受審判，即符合上開減刑條例第5 條規
      定，依法即不得減刑，附此敘明。
（五）緩刑：末查被告庚○○前未曾因故意犯罪受有期徒刑以上
      刑之宣告等情，已如上述，茲念其因一時失慮，致罹刑典
      ，經此偵查科刑之教訓，當已知所警惕，且目前已離職，
      信無再犯之虞，況被告庚○○與告訴人新光人壽公司業已
      成立和解，是被告庚○○日後尚有相關和解條件須其遵期
      履行等情，本院因認前所宣告之刑，以暫不執行為適當，
      併予宣告緩刑3 年，以啟自新。另按犯罪在新法施行前，
      新法施行後，緩刑之宣告，應適用新法第74條之規定，最
      高法院95年5 月3 日刑事庭第8 次會議著有決議，而被告
      庚○○本件犯罪時間係在新法施行前，諭知緩刑在新法施
      行後，依前揭最高法院決議要旨說明，自應逕依新法規定
      諭知緩刑，併予敘明。
據上論斷，應依刑事訴訟法第273條之1 第1項、第299條第1項前
段，刑法第2條第1項前段、第336條第2項、第74條第1項第1款、
廢止前刑法第56條，判決如主文。
本案經檢察官洪期榮到庭執行職務。
中    華    民    國    98    年    12    月    16    日
                    刑事第九庭法  官    劉兆菊
以上正本證明與原本無異。
如不服本判決應於收受本判決後10日內向本院提出上訴書狀，上
訴書狀應敘述具體理由。上訴書狀未敘述上訴理由者，應於上訴
期間屆滿後20日內補提理由書狀於本院「切勿逕送上級法院」。
中    華    民    國    98    年    12    月    16    日
                              書記官    林兆嘉
附錄本案論罪科刑法條：
中華民國刑法第336條第2項
對於業務上所持有之物，犯前條第1項之罪者，處6月以上5年以
下有期徒刑，得併科3千元以下罰金。
附表：
┌──┬────┬──────┬────────┬───────┐
│編號│被保險人│時間        │地點            │金額（新臺幣）│
├──┼────┼──────┼────────┼───────┤
│ 一 │己○○  │94年8月19日 │新竹縣竹北市蓮花│18萬,8000元   │
│    │        │            │路623號         │              │
├──┼────┼──────┼────────┼───────┤
│ 二 │辛○○  │94年9月22日 │新竹市○○街311 │20萬元        │
│    │        │            │巷50弄9號2樓    │              │
├──┼────┼──────┼────────┼───────┤
│ 三 │丙○○  │94年10月22日│新竹市○○街62號│6萬元         │
├──┼────┼──────┼────────┼───────┤
│ 四 │戊○○  │94年10月22日│同上            │6萬元         │
├──┼────┼──────┼────────┼───────┤
│ 五 │甲○○  │95年1月4日  │新竹市○○路102 │6萬元         │
│    │        │            │巷34弄11號      │              │
├──┼────┼──────┼────────┼───────┤
│ 六 │壬○○  │95年1月26日 │新竹市○○路○段 │2萬6,000元    │
│    │        │            │1號6樓之3       │              │
├──┼────┼──────┼────────┼───────┤
│ 七 │丁○○  │95年2月4日  │新竹市○○路486 │3萬元         │
│    │        │            │巷39弄55號      │              │
└──┴────┴──────┴────────┴───────┘


司法院資訊處製作；財團法人民間司法改革基金會備份。
